臺灣苗栗地方法院民事判決
110年度訴字第60號
原      告  姚義富  
訴訟代理人  洪錫欽律師
被      告  陳日應  


            謝陳枰妹

            陳雪玉  

            陳秋玉  

            陳成珠  
            陳國禎  
            陳國基  

            陳詩吟  

            陳思妤  
            陳日珍  

            陳日甲  

            陳文卿  

            陳文爵  
兼上三人
訴訟代理人  陳文森  

被      告  游松元  


上列當事人間請求分割共有物事件，本院於民國111年6月21日言
詞辯論終結，判決如下：
    主  文
兩造共有坐落苗栗縣○○鎮○○段000○000000○000000地號土地，應
合併分割如附圖所示：編號甲、面積2,603平方公尺土地，分歸
被告謝陳枰妹、陳雪玉、陳秋玉、陳成珠、陳國禎、陳國基、陳
詩吟、陳思妤、游松元取得，游松元取得5分之1比例，謝陳枰妹
、陳雪玉、陳秋玉、陳成珠、陳國禎、陳國基、陳詩吟、陳思妤
取得5分之4比例並維持公同共有；編號乙、面積2,083平方公尺
土地，分歸被告陳日應取得；編號丙、面積521平方公尺土地，
分歸被告陳文森、陳文卿、陳文爵按3分之1比例維持共有；編號
丁、面積521平方公尺土地，分歸被告陳日珍取得；編號戊、面
積521平方公尺土地，分歸被告陳日甲取得；編號己、面積6,249
平方公尺土地，分歸原告取得。
訴訟費用由兩造按附表所示之訴訟費用比例負擔。
    事  實
一、原告起訴主張：兩造共有苗栗縣○○鎮○○段000○000000○00000
    0地號土地(下稱系爭土地)，各共有人之應有部分比例如附
    表所示，系爭土地並無因物之使用目的不能分割之情形，共
    有人間亦無不分割之約定，因兩造無法達成分割協議，爰依
    民法第823條、第824條規定，請求合併分割系爭土地。並聲
    明:⑴兩造共有之系爭土地應合併分割，分割方法如附圖（卷
    二第221頁），即如主文第1項所示。⑵訴訟費用由兩造按持
    分比例負擔(卷二第237至240頁)。
二、被告答辯:
（一）被告陳文森、陳文爵、陳文卿等稱：同意分得附圖編號丙
      土地，並按應有部分比例維持共有。
（二）被告陳日甲稱：同意分得附圖編號戊土地。
（三）被告陳日珍稱：同意分得附圖編號丁土地。
（四）被告陳日應稱：同意分得附圖編號乙土地（即原告陳報狀
      附圖編號Ａ3，卷二第122、127頁)。
（五）其餘被告則未於言詞辯論期日到場，亦未提出書狀作何聲
      明或陳述。
    理  由
一、被告謝陳枰妹、陳雪玉、陳秋玉、陳成珠、陳國禎、陳國基
    、陳詩吟、陳思妤（下稱謝陳枰妹等8人）、游松元及陳日
    應等人經合法通知，均未於言詞辯論期日到場，核無民事訴
    訟法第386條各款所列情形，爰依原告之聲請，由其一造辯
    論而為判決。
二、按不變更訴訟標的，而補充或更正事實上或法律上之陳述者
    ，非為訴之變更或追加；民事訴訟法第256條定有明文。原
    告原起訴時主張之分割方法為：原告方案A部分土地，由原
    告單獨取得，B部分土地，由其餘被告取得並維持共有(卷一
    第115頁)；後更正如主文第１項所示。核其變更，係就主張
    之分割方法為補充或更正事實上或法律上之陳述，揆諸上開
    法規，自應准許。
三、次按各共有人，除法令另有規定外，得隨時請求分割共有物
    。但因物之使用目的不能分割或契約訂有不分割之期限者，
    不在此限；分割之方法不能協議決定，或於協議決定後因消
    滅時效完成經共有人拒絕履行者，法院得因任何共有人之請
    求，命為分配；共有人相同之數不動產，除法令另有規定外
    ，共有人得請求合併分割；民法第823條第1項、第824條第2
    項、第5項分別定有明文。原告主張系爭土地為兩造所共有
    ，系爭土地並無因物之使用目的不能分割之情形，共有人間
    亦無不分割之約定，惟無法達成分割協議等情，業據原告提
    出系爭土地登記謄本為證（卷一第255至283頁），且為被告
    所不爭執，堪信為真實。系爭土地既無因物之使用目的致不
    能分割之情形，共有人間亦無不分割之約定，且系爭土地之
    共有人均相同，則原告依上開規定請求合併分割系爭土地，
    核無不合，應予准許。
四、再按分割之方法不能協議決定，或於協議決定後因消滅時效
    完成經共有人拒絕履行者，法院得因任何共有人之請求，以
    原物分配於各共有人；民法第824條第2項第1款定有明文。
    又共有人因共有物分割之方法不能協議決定，而提起請求分
    割共有物之訴，應由法院依民法第824條命為適當之分配，
    不受任何共有人主張之拘束；定共有物分割之方法，可由法
    院自由裁量，但以其方法適當者為限；法院裁判分割共有物
    ，須斟酌各共有人之利害關係、使用情形、共有物之性質及
    價值、經濟效用，符合公平經濟原則，其分割方法始得謂為
    適當（最高法院49年台上字第2569號、90年度台上字第1607
    號判決意旨參照）。經查：
（一）系爭739地號土地東側有一條岔路通往該地末端及1373-3
      地號土地，該地東側、中間處有原告所有之西瓜田、雞寮
      及一鐵皮屋，其餘土地皆為雜樹林之未開發使用狀態。土
      地上有一條水泥石子產業道路通過，貫穿739地號土地西
      半側等情，有本院於110年10月27日協同兩造及地政機關
      人員至現場履勘，並製有勘驗筆錄及現場照片，及地政人
      員繪製之現況圖等附卷可參(卷二第75至87、97頁)，且為
      兩造所不爭執。
（二）又耕地指依區域計畫法劃定為山坡地保育區之農牧用地；
      每宗耕地分割後每人所有面積未達0.25公頃者，不得分割
      。但有下列情形之一者，不在此限：三、本條例中華民國
      89年1月4日修正施行後所繼承之耕地，得分割為單獨所有
      。四、本條例中華民國89年1月4日修正施行前之共有耕地
      ，得分割為單獨所有；農業發展條例(下稱農發條例)第3
      條第11款、第16條第1項但書第3、4款亦有明文。查系爭
      土地使用分區皆為山坡地保育區，使用地類別皆為農牧用
      地(卷一第255、265、275頁)，則屬耕地，而有農發條例
      第16條之適用。再被告游松元於104年9月始取得系爭土地
      之應有部分，有系爭土地第一類謄本在卷可稽(卷一第261
      、271、281頁)，則其為農發條例89年1月4日修正施行後
      之成立之新共有關係，依前開規定，其不得分割為單獨所
      有。本院審酌系爭土地上僅有原告為使用，且有一水泥石
      子產業道路通過貫穿，通行無礙，暨多數共有人均同意附
      圖所示之分割方法（卷二第233、234頁），被告謝陳枰妹
      等8人及游松元亦未為反對，且分割後土地為6筆，未超過
      系爭土地依農發條例第16條可分割土地筆數之上限，亦有
      苗栗縣通霄地政事務所函覆在卷(卷二第217頁)。故本院
      認為附圖所示之分割方法，即：被告謝陳枰妹等8人及游
      松元取得編號甲、面積2,603平方公尺土地（游松元取得5
      分之1，謝陳枰妹、陳雪玉、陳秋玉、陳成珠、陳國禎、
      陳國基、陳詩吟、陳思妤取得5分之4並維持公同共有），
      被告陳日應取得編號乙、面積2,083平方公尺土地，被告
      陳文森、陳文卿、陳文爵取得編號丙、面積521平方公尺
      土地，被告陳日珍取得編號丁、面積521平方公尺土地，
      被告陳日甲取得編號戊、面積521平方公尺土地，原告取
      得編號己、面積6,249平方公尺土地，應屬適宜，爰判決
      如主文第1項所示。
五、本件事證已臻明確，兩造其餘攻擊防禦方法及所提證據，經
    核與判決結果不生影響，爰不逐一論述，附此敘明。
六、末按分割共有物之訴，原、被告之間本可互換地位，原告起
    訴雖於法有據，但被告之應訴實因訴訟性質所不得不然，所
    為抗辯自為伸張或防衛權利所必要。是本院認本件之訴訟費
    用應由兩造按附表所示之比例分擔，始為公允，爰諭知如主
    文第2項所示。
七、訴訟費用負擔之依據：民事訴訟法第80條之1。
中　　華　　民　　國　　111 　年　　7 　月　　 20　　日
                  民事第二庭  法　官   黃怡玲
以上正本係照原本作成。
如對本判決上訴，須於判決送達後20日內向本院提出上訴狀（須
附繕本）。如委任律師提起上訴者，應一併繳納上訴審裁判費。
中　　華　　民　　國　　111 　年　　7 　　月　　20　　日
　　　　　　　　　            書記官   陳映綺
附表:
編號 共有人 權利範圍 訴訟費用比例 1 陳日應 1/6 1/6 2 姚義富 1/2 1/2 3 謝陳枰妹 公同共有 1/6 連帶負擔 1/6 4 陳雪玉   5 陳秋玉   6 陳成珠   7 陳國禎   8 陳國基   9 陳詩吟   10 陳思妤   11 陳日甲 1/24 1/24 12 陳日珍 1/24 1/24 13 陳文卿 1/72 1/72 14 陳文森 1/72 1/72 15 陳文爵 1/72 1/72 16 游松元 1/24 1/24